臺灣雲林地方法院民事判決　　　　　　　 96年度訴字第218號
原　　　告　雲林縣口湖鄉農會
法定代理人　甲○○
訴訟代理人　林德昇律師
　　　　　　癸○○
被　　　告　辛○○
　　　　　　丁○○
　　　　　　　　　　　　巷4之.
共　　　同
訴訟代理人　壬○○
被　　　告　乙○○
　　　　　　　　　　　　號3樓.
　　　　　　己○○○○○○
　　　　　　戊○○
　　　　　　庚○○
上列當事人間請求清償債務事件，於中華民國96年9月11日言詞
辯論終結，本院判決如下：
    主  文
被告應連帶給付原告新台幣貳佰萬元，及自民國九十五年十月十
九日起至清償日止，按年息百分之十點五計算之利息，暨自民國
九十六年四月二十日起至清償日止，逾期在六個月以內者按上開
利率百分之十，超過六個月部分按上開利率百分之二十計算之違
約金。
訴訟費用新台幣貳萬零捌佰元由被告連帶負擔。
    事  實  及  理  由
壹、程序方面：
    本件被告乙○○、己○○○○○○（下稱李四川）、戊○○
    、庚○○等經合法通知，均未於言詞辯論期日到場，核無民
    事訴訟法第386 條各款所列情形，爰依原告之聲請，由其一
    造辯論而為判決。
貳、實體方面：
一、原告起訴主張：被告李四川於民國84年4 月19日，邀同被告
    辛○○、丁○○、乙○○、庚○○之被繼承人李曾會及被告
    戊○○等為連帶保證人，向原告借款新台幣（下同）2,000,
    000 元，借款期間自84年4 月19日起至94年4 月19日止，利
    息按年息百分之10.5計算，借款人如未按期攤還本息時，視
    為全部到期，除按原訂利率付息外，逾期在6 個月以內者，
    按上開利率百分之10，超過6 個月以上者，按上開利率百分
    之20計付違約金。詎被告李四川於94年4 月19日借款期間屆
    至時未全部償還本金，利息於95年10月19日即未按期繳納，
    尚欠本金2, 000,000元，迭經原告催討無效。又連帶保證人
    李曾會於85年3 月15日死亡，其繼承人辛○○、丁○○、乙○○、庚○○未為拋棄繼承或限定繼承之聲請，爰依消費借
    貸、連帶保證及繼承之法律關係，提起本件訴訟，並聲明：
    如主文所示。
二、被告抗辯意旨：
  (一)被告辛○○、丁○○部分：
  李曾會於原告所提出之連帶保證書上，雖有蓋指印，但無兩
    個人的簽名認證，依民法第3 條之規定，連帶保證契約無效
    。
  李曾會去世後，被告辛○○、丁○○並不知系爭借款及保證
    債務存在，亦未繼承任何遺產，故原告主張被告辛○○、丁○○並未拋棄繼承，與事實尚有不符。
  原告於94年4 月19日借款期限屆至後，尚於94年4 月20日、
    95年3 月18日、95年10月19日接受被告李四川之還款，顯已
    同意其延期清償，竟未知會保證人，亦未經保證人同意，是
    被告辛○○、丁○○毋庸負保證責任。
  原告不先行拍賣擔保系爭借款之抵押物，卻對毫不知情之被
    告辛○○、丁○○追索債務，於法不合。
  (二)被告乙○○、己○○○○○○、戊○○、庚○○等均未於言
    詞辯論期日到場，亦未提出書狀作任何聲明、陳述。
三、兩造不爭執之事實：
  (一)被告李四川於民國84年4 月19日向原告借款2,000,000 元，
    並已取得借貸之款項。
  (二)對於借據、授信約定書之真正均不爭執。
四、本件爭點：
  (一)原告與李曾會是否成立連帶保證契約？
  (二)李曾會死亡時，被告辛○○、丁○○是否已拋棄繼承？
  (三)原告是否有同意被告李四川延期清償之事實？
  (四)原告是否應先對抵押物求償後，始得請求被告辛○○、丁○○清償？
五、得心證之理由：
  (一)關於原告與李曾會是否成立連帶保證契約部分：
  按依法律之規定，有使用文字之必要者，得不由本人自寫，
    但必須親自簽名。如有用印章代簽名者，其蓋章與簽名生同
    等之效力。如以指印、十字或其他符號代簽名者，在文件上
    ，經二人簽名證明，亦與簽名生同等之效力。民法第3 條定
    有明文。又私文書經本人按指印者，推定為真正，為民事訴
    訟法第35 8條所明定，其得推定為真正之私文書，非不得作
    為證據之用。至民法第3 條，係就法律行為依法律之規定有
    使用文字之必要者，使用文字時，其應具之條件。若非法律
    規定必要使用文字者，當事人所任意作成之書據，縱未具備
    該條規定之條件，亦不得據認為無效而謂其無證據力。最高
    法院72年度台上字第931 號判決參照。另債權契約並非要式
    行為，如當事人對於契約必要之點意思表示一致時，契約即
    已成立，縱當事人所作成之書面於法律規定須具備之方式有
    所欠缺，亦無礙債權契約之效力。
  原告主張李曾會為系爭借款之連帶保證人之事實，業據其提
    出擔保放款借據、連帶保證書、授信約定書為證，證人即當
    時辦理對保之人員丙○○亦到庭結證稱：當時李四川及戊○○帶他母親李曾會來，李曾會不認識字，所以她蓋指印，因
    為要有兩個見證人，所以李四川、戊○○在旁簽名；她（指
    李曾會）說她兒子李四川要向農會借一筆錢，我說要蓋指印
    才算數，她要當連帶保證人，所以就蓋指印；（連帶保證書
    上李曾會的指印，是否也是她自己蓋的？）是她自己蓋的，
    上面的「李曾會」不是我寫的，是本來就有的；印章是他們
    自己帶的，也有身分證，我有核對，確實是李曾會本人等語
    屬實（見本院卷第70頁背面、第71頁），且被告辛○○、丁○○對於擔保放款借據、授信約定書之真正均不爭執，足證
    原告與李曾會就連帶保證契約之意思表示已有合致。被告辛○○、丁○○雖以李曾會於連帶保證書上之指印，並無二人
    簽名認證，連帶保證契約應屬無效云云資為抗辯，然連帶保
    證契約為債權契約，並非要式行為，而原告與李曾會對於連
    帶保證契約必要之點，即債務人不履行債務時，須代負履行
    責任之意思表示既已一致，連帶保證契約即已成立，縱李曾
    會於連帶保證書之指印並無他人簽名證明，亦無礙連帶保證
    契約之效力。是原告主張其與李曾會之連帶保證契約已成立
    生效，應屬可採。被告上開抗辯，於法不合。
  (二)關於李曾會死亡時，被告辛○○、丁○○是否已拋棄繼承部
    分：
  次按，繼承人得拋棄其繼承權。前項拋棄，應於知悉其得繼
    承之時起二個月內以書面向法院為之。並以書面通知因其拋
    棄而應為繼承之人。法律行為，不依法定方式者，無效。民
    法第1174條、第73條分別定有明文。又繼承人之拋棄繼承權
    ，依民法第1174條第2項之規定，應於知悉其得繼承之時起
    2個月內，以書面向法院、親屬會議或其他繼承人為之，是
    繼承權之拋棄為要式行為，如不依法定方式為之，依民法第
    73條之規定自屬無效。最高法院23度年上字第2682號判例參
    照。
  原告主張被告辛○○、丁○○、乙○○、庚○○為李曾會之
    繼承人，均未拋棄繼承或限定繼承之事實，業據其提出本院
    家事法庭雲院隆家嘉決字第8338函為證，被告辛○○、丁○○亦自承其並未向法院辦理拋棄繼承（見本院卷第43頁背面
    ），是原告主張之上開事實，堪信為真實。被告辛○○、丁○○雖又抗辯稱：其並未繼承李曾會之任何遺產云云，然被
    告辛○○、丁○○二人既未向法院為拋棄繼承，縱未繼承李
    曾會之任何遺產，亦難據此即認其已拋棄繼承權。是被告前
    揭抗辯，亦無足取。
  (三)關於原告是否有同意被告李四川延期清償部分：
  另按，民法第755 條固規定就定有期限之債務為保證者，如
    債權人允許主債務人延期清償時，保證人除對於其延期已為
    同意外，不負保證之責任。然同法第233 條第1 項又規定，
    遲延債務以支付金錢為標的者，債權人得請求依法定利率計
    算之遲延利息，但約定利率較高者仍從其約定利率。故債務
    人遲延後，債權人一面得請其履行債務，一面仍有權收取遲
    延利息，換言之，收取遲延利息者，不得謂其必未請求履行
    債務，而准許債務人延期履行。最高法院50年台上字第182
    號判例參照。
  經查：被告李四川於借款期間屆至即94年4 月19日後逾期未
    償還之事實，為兩造所不爭執，被告固於94年4 月20日、95
    年3 月18日、95年10月19日續繳利息並為原告所受領，此屬
    有利於原告之行為，且係原告基於債權人之地位受領被告李
    四川對其借款債務所為之清償，實無任何期待原告拒絕受領
    被告李四川繳息之理，況被告李四川所償還者係遲延利息，
    而非借款之本金，此有放款分戶卡在卷足憑，是尚難據此即
    認原告同意被告李四川延期清償。
  (四)原告是否應先對抵押物求償後始得請求被告辛○○、丁○○
    清償？
  復按，債務關係如於設定擔保物權外並有保證人者，該主債
    務人不清償其債務時，依原則固應先儘就擔保物拍賣充償，
    惟當事人間如有特別約定，仍從其特約。又連帶債務之債權
    人，得對債務人中之一人或數人或其全體，同時或先後請求
    全部或一部之給付。連帶債務未全部履行前，全體債務人仍
    負連帶責任，民法第273 條定有明文。而所謂連帶保證者，
    謂保證人與主債務人負債務履行責任之保證，由於連帶保證
    具連帶債務之性質，故債權人自得先向保證人為全部給付之
    請求，保證人無先訴抗辯權。
  經查：被告辛○○、丁○○之被繼承人李曾會為系爭借款契
    約之連帶保證人，業如上述，且依兩造所不爭執之授信約定
    書第11條第1 款亦載明債權人毋須先就擔保物受償，得逕向
    立約人求償（見本院卷第54頁背面），此當屬特約事項，則
    債權人非必待將抵押物拍賣充償，即得逕向連帶保證人請求
    。是被告前揭抗辯，亦不足採。
  (五)綜上所述，本件原告主張之事實，業據其提出借據、連帶保
    證書、放款分戶卡、本院家事法庭雲院隆家嘉決字第8338函
    各1 份及授信約定書3 份為證，核屬相符，被告辛○○、丁○○之抗辯均不足採，而被告乙○○、己○○○○○○、戊○○、庚○○經合法通知，均未於言詞辯論期日到場，亦未
    提出書狀作任何聲明或陳述以供本院審酌，依民事訴訟法第
    280 條第3 項準用第1 項之規定，應視同自認，是原告之主
    張堪信為真實。
  (六)末按，稱消費借貸者，謂當事人一方移轉金錢或其他代替物
    之所有權於他方，而約定他方以種類、品質、數量相同之物
    返還之契約。借用人應於約定期限內，返還與借用物種類、
    品質、數量相同之物。遲延之債務，以支付金錢為標的者，
    債權人得請求依法定利率計算之遲延利息。但約定利率較高
    者，仍從其約定利率。當事人得約定債務人於債務不履行時
    ，應支付違約金。民法第474 條、第478 條前段、第233 條
    第1 項、第250 條第1 項分別定有明文。又稱保證者，謂當
    事人約定，一方於他方之債務人不履行債務時，由其代負履
    行責任之契約。保證債務，除契約另有訂定外，包含主債務
    之利息、違約金、損害賠償及其他從屬於主債務之負擔。民
    法第739 條、第740 條亦分別定有明文。又保證債務之所謂
    連帶，係指保證人與主債務人負同一債務，對於債權人各負
    全部給付之責任而言。另繼承人自繼承開始時，除本法另有
    規定外，承受被繼承人財產上之一切權務、義務。民法第
    1148條亦有明文。被告李四川為系爭借貸契約之借款人，被
    告戊○○及被告辛○○、丁○○、乙○○、庚○○之被繼承
    人李曾會為連帶保證人，竟未依約按期清償，即應給付本金
    及約定之利息及違約金，從而原告依消費借貸、繼承及連帶
    保證之法律關係，請求被告連帶給付如主文所示之本利及違
    約金，即屬正當，應予准許。
六、本件判決之基礎已臻明確，兩造其餘之攻擊防禦方法及舉證
    ，核與判決無影響，爰不一一論述，併此敘明。
七、訴訟費用負擔之依據：民事訴訟第85條第2項。
中　　華　　民　　國　　96　　年　　9 　　月　　28　　日
                  民事第二庭    法  官    吳錦佳
以上正本係照原本作成
如對本判決上訴，須於判決送達後廿日內向本院提出上訴狀
中　　華　　民　　國　　96　　年　　9 　　月　　28　　日
                                書記官    林美鳳
